【裁判字號】    90,台上,4622
【裁判日期】    900726
【裁判案由】    常業重利
【裁判全文】
最高法院刑事判決                                九十年度台上字第四六二二號
    上  訴  人  甲○○
    選任辯護人  俞兆年
    上  訴  人  乙○○
右上訴人等因常業重利案件，不服台灣高等法院中華民國八十七年五月十四日第二審
判決（八十六年度上訴字第一七一三號，起訴案號：台灣台北地方法院檢察署八十四
年度偵字第二五三四四號、八十五年度偵字第一六八一六號），提起上訴，本院判決
如左：
    主  文
原判決撤銷，發回台灣高等法院。
    理  由
本件原判決認定上訴人甲○○與其配偶王淑貞，貪圖重利，自民國八十一年九月間某
日起，基於犯意聯絡，在甲○○設於臺北市○○路○段一○六號五樓之二之名記建設
有限公司（下簡稱名記公司）、同址六樓之七，及台北市○○路○段一九二號之一，
九樓及十樓之一等處，由甲○○化名「陳先生」，以（○二）0000000、（○
二）0000000為聯絡電話，並在中國時報及工商時報等報紙刊登「支票貼現」
等招攬顧客，而以個人名義，從事票據貼現業務，先後乘顧客朱何蘭美、張瓊如、劉
錦和、葉淑美、藍簡美玉、王碧華、蔡孟龍、蔡彩燕、彭木生、蔣大同、王浦溱、黃
惠玟、陳世澤、李文正等人，因亟需現款軋支票以維信用，致需款急迫之際貸予金錢
，並藉之要索新台幣（下同）每一萬元，每日一百二十元、六十至九十元、一百元、
七十至一百元或五十元至九十元不等之與原本顯不相當之重利，該重利則由貸予之金
錢中預扣之，甲○○夫妻因而取得與原本顯不相當之重利，並賴之維生，以此為常業
，其常業重利之詳細情形如原判決編號一至十四所示。另連秀美（改名為連宜榛）、
上訴人乙○○及魏明煌、楊志文等人，均明知甲○○以貼現票據取重利為常業，竟與
甲○○、王淑貞夫妻共同基於常業重利之犯意聯絡，分別在上開處所，連秀美自八十
一年三月間起至八十四年九月五日止，在該處擔任會計，負責記帳及接聽電話等重利
構成要件範圍內之工作；乙○○則自八十三年間起，迄八十四年七月底止，負責與客
戶聯繫、送交借款、收取重利等有關接洽客戶及向金主收取款項等重利構成要件範圍
內之工作；魏明煌自八十四年初起、楊志文則自八十四年九月中旬起均至同年十一月
中旬止，均依甲○○指示將現金送至借款人處，並收取借款人所開具之支票參與經營
本件高利貸款以牟取重利之業務，並均以之維生，賴此為常業。嗣於八十四年十一月
十五日，經法務部調查局北部機動工作組查獲上情，並扣得供重利所用或犯重利罪所
得之如原判決附表所示之物等情，因而撤銷第一審判決，改判論處上訴人等共同以乘
人急迫，貸以金錢而取得與原本顯不相當之重利為常業（乙○○，累犯）罪刑。固非
無見。
惟查：(一)、修正前刑事訴訟法第九十五條規定「訊問被告，應告以犯罪之嫌疑及所犯
罪名。罪名經告知被告後，認為應變更者，應再告知。」旨在使被告得以充分行使防
禦權，以達刑事訴訟為發現真實兼顧程序公正之目的。同法於八十六年十二月十九日
修正公布，復明定訊問被告應先告知「一犯罪嫌疑及所犯所有罪名。罪名經告知後，
認為應變更者，應再告知。二得保持緘默，無須違背自己之意思而為陳述。三得選任
辯護人。四得請求調查有利之證據。」等事項。此項規定於總則編內，依該法第三百
六十四條規定，於第二審程序亦在準用之列。原審於調查期日及審判期日均未踐行上
開程序，此項訴訟程序之違法，於判決要難謂無影響。(二)、按有罪之判決書應記載事
實，所謂事實不僅指犯罪之行為而言，即犯罪之時間、處所、動機、目的、手段、結
果等與論罪科刑有關之事項，亦應依法明確認定，詳細記載，始足為適用法律之依據
。刑法上之共同正犯，所有應對其他共同正犯所實施之行為，負全部責任者，以就行
為有犯意之聯絡為限。原判決理由欄說明上訴人二人，分別於其參與犯罪期間，與已
判決確定之成年人王淑貞、連秀美及在逃之成年人魏明煌間，被告甲○○自楊志文受
僱時起，與楊志文間，就前述常業重利犯行，有犯意聯絡及行為分擔，為共同正犯，
惟其事實欄對於上訴人甲○○與上訴人乙○○、王淑貞、連秀美、魏明煌間如何具犯
意之聯絡，亦即究於何時於何處為謀議，如何計劃分擔犯罪行為實施，事成之後如何
分享其利益，俱未審究明白，詳為記載，已有可議。又原判決事實欄一之(八)所記載有
關借款與彭木生部分，其貸與金額若干？收取重利多少？事實欄一之(一)、(三)、(五)、(九)
、(十一)、(十四)關於貸款與朱何蘭美、張瓊如、蔡彩燕、蔡孟龍、蔣大同、王浦溱、李文正
部分各收取重利若干？亦未予明確記載，復未說明其何以無法認定之理由，依上說明
，尚不足以為適用法律之依據，自非適法。(三)、科刑之判決書，須將認定之犯罪事實
詳記於事實欄，然後於理由內逐一說明其憑以認定之證據，使事實與理由兩相一致，
方為合法，倘事實欄已有敘及，而理由內未加說明，是為理由不備。本件原判決事實
欄記載上訴人甲○○基於常業重利之故意，在其設於臺北市○○路○段一○六號五樓
之二之名記公司……從事票據貼現業務，先後乘顧客朱何蘭美等人，因亟需現款軋支
票以維信用，致需款急迫之際貸予金錢，並藉之要索與原本顯不相當之重利……然查
扣案物品係在台北市○○路○段一九二號之十樓之一查獲，又非電話（○二）000
0000、（○二）0000000之裝設地點，何以認定該址為從事票貼謀取重利
之犯罪地，原判決未說明認定之理由，自有未洽。原判決事實一之(六)載明，葉淑美向
上訴人甲○○借款十五次，金額為「每次借款五十萬元至『十百』五十萬元不等」，
又指葉淑美「共向甲○○夫妻借款一千四百二十四萬元，甲○○共計取得一百二十四
千二百四十元之重利」，究竟「十百五十萬」、「一百二十四千二百四十」有無誤寫
？判決理由亦未說明其認定之依據，均有判決理由不備之違誤。(四)、原判決事實一之
(十四)載明李文正於八十三年間至八十四年七月底間前後共計向甲○○夫妻借款七十萬元
左右，然李文正於八十七年二月十日於原審作證時指出所借款項在八十年就還清了（
見原審卷(四)第三十頁第一行），原判決併有認定事實與所引卷證資料不相適合之證據
上理由矛盾之違法。以上或為上訴意旨所指摘，或為本院得依職權調查之事項，應認
原判決有發回更審之原因。
據上論結，應依刑事訴訟法第三百九十七條、第四百零一條，判決如主文。
中      華      民      國     九十     年      七      月    二十六    日
                              最高法院刑事第十庭
                                  審判長法官  陳  炳  煌
                                        法官  陳  正  庸
                                        法官  韓  金  秀
                                        法官  吳  信  銘
                                        法官  徐  文  亮
      右正本證明與原本無異
                                              書  記  官
中      華      民      國     九十     年      八      月      三      日


司法院資訊處製作；財團法人民間司法改革基金會備份。
